臺灣臺中地方法院民事判決　94年度訴字第681號
原　　　告　甲○○
被　　　告　乙○○
當事人間請求返還保證金事件，本院於民國94年8月3日言詞辯論
終結，判決如下：
    主      文
被告應給付原告新台幣壹佰萬元。
訴訟費用由被告負擔。
本判決於原告以新台幣參拾參萬元供擔保後，得假執行；但被告
如以新台弊壹佰萬元為原告預供擔保，得免為假執行。
    事實及理由
壹、聲明：
  一、原告方面：
    (一)被告應給付原告新台幣（下同）1,000,000元。
    (二)原告願供擔保，請准予宣告假執行。
  二、被告方面：
    (一)原告之訴駁回。
    (二)如受不利判決，願供擔保請准宣告免為假執行。
貳、陳述：
  一、原告方面：
    (一)被告所有址設台中縣豐原市○○路之台中縣私立豐田汽車
      駕駛短期職業補習班之土地，為台中縣豐原市公所於民國
      （下同）78年5月8日公告辦理都市計畫第一期公共設施保
      留地，業於79年3月28日徵收，並於同年4月19日變更所有
      權登記為豐原市公所，惟就地上物並未強制拆除，仍得繼
      續經營。兩造於81年3月17日該補習班之股東管理權訂有
      「股東管理權代管合約書」，雙方約定自81年4月1日起至
      84年3月31日止，該補習班由原告代被告管理經營，管理
      權金為每月350,000元，原告並於81年6月1日給付保證金
      1,000,000元予被告，約定期滿被告應退還原告該筆保證
      金，又因訂約前後，政府已徵收上開班址土地，為恐無法
      繼續使用，雙方乃於合約第8條約定：「合約期間中如補
      習班之用地經政府徵收，則無條件解約‧‧‧」，以杜爭
      議。又合約期滿即84年3月31日後，雙方以口頭約定：除
      每月管理權金雙方視實際情況隨時溝通調整外，其餘契約
      內容大體上不予變更等語，原告乃又代管經營該補習班約
      3年期間，該期間原告開立其設於彰化商業銀行豐原分行
      0000-00-00000-0-00帳戶之支票，分別給付管理權金100,
      000元（或50,000元）、30,000元（或10,000元）予被告
      及地主。嗣該補習班之地上物等果遭強制拆除，兩造遂於
      87年7月13日另訂「經營讓渡契約書」，約定被告應將該
      補習班現有生財設備及管理經營權全部讓渡予原告，原告
      則給付被告讓渡金1,200,000元，並欲由前開保證金1,000
      ,000 元以抵償，惟因被告不同意，原告遂重新給付被告
      1,200,000萬元，隨後駕訓班遷址經營並將負責人名義變
      更為原告甲○○，詎原告向被告要求返還前開保證金1,00
      0,000元時，被告卻藉詞推拖。
    (二)按債權人基於債之關係，得向債務人請求給付，民法第1
      99條第1項定有明文。本件依兩造「股東管理權代管合約
      書」第4條、第8條之約定及民法第259條契約解除後回復
      原狀之規範意旨，被告自有返還保證金予原告之義務。另
      因股東管理權代管合約已失其效力，依民法179條之規定
      ，該筆1,000,000元保證金即為被告之不當得利，原告得
      請求返還。
    (三)提出：股東管理權代管合約書影本1件、經營讓渡契約書
      影本1件、汽車駕駛人訓練班立案證書影本1件、84年4月
      15日起至87年12月31日止之支票存根影本22紙、豐田汽車
      駕駛補習班教練車清冊影本2件、台中縣政府公告影本1件
      、土地謄本正本4件、台中市政府函文影本1件為證。
  二、被告方面：
    (一)依兩造81年3月17日所簽立股東管理權代管合約書第3條約
      定租金、第6條約定「電話‧‧‧打卡鐘‧‧‧洗車機‧
      ‧‧電腦‧‧‧影印機‧‧‧飲水機‧‧‧小客車‧‧‧
      職業小客車‧‧‧九人座‧‧‧大貨車‧‧‧交由乙方（
      即原告）使用」、第8條約定補習班之用地，可知被告實
      係將台中縣私立豐田汽車駕駛短期職業補習班之設備、土
      地使用權及經營權等出租予原告，而原告則應按月給付35
      0,000元之租金，故該股東管理權代管合約書應類似租賃
      契約之性質，從而，該股東管理權代管合約書第4條所約
      定之保證金1,000,000元，性質上即應屬押租金之性質。
    (二)原告於該股東管理權代管合約書期滿後，尚繼續向被告承
      租台中縣私立豐田汽車駕駛短期職業補習班之設備、土地
      使用權及經營權等，是仍應給付被告每月租金350,000元
      ，其自84年4月至87年6月間共39月，僅給付被告共2,164,
      000元租金，尚積欠被告租金11,486,000元，則被告自得
      以租約之保證金1,000,000元抵充之，且經抵充後計算，
      原告尚積欠被告租金10,486,000元，被告前所收受之保證
      金已無餘額，從而，原告為本件之請求，即無理由。
    (三)至原告主張每月管理權金即租金雙方視實際情況隨時溝通
      調整等語，並不實在，且與經驗常情相違，蓋承上所述，
      雙方約定租賃之標的既為同一，且無增減，自不可能反就
      租賃契約之租金條件為不特定約定之情形。另原告主張依
      該合約第8條約定及民法第259條規定解除契約云云，更無
      足採，蓋原告主張其有繼續經營補習班之情形，則可證其
      就上開合約所載土地之使用權並無影響，是不論原告所主
      張該土地有無徵收之情形，均不影響原告依上開合約所承
      租之權利。
參、兩造不爭執之事項：
  一、被告所有址設台中縣豐原市○○路之台中縣私立豐田汽車
      駕駛短期職業補習班之土地，為台中縣豐原市公所於78年
      5月8日公告辦理都市計畫第一期公共設施保留地，業於79
      年3月28日徵收，並於同年4月19日變更所有權登記為豐原
      市公所，惟就地上物並未強制拆除，仍得繼續經營。
  二、兩造於81年3月17日該補習班之股東管理權訂有「股東管
      理權代管合約書」，雙方約定自81年4月1日起至84年3月
      31日止，該補習班由原告代被告管理經營，管理權金為每
      月350,000元，原告並於81年6月1日給付保證金1,000,000
      元予被告，約定期滿被告應退還原告該筆保證金。
  三、嗣該補習班之地上物遭強制拆除，兩造遂於87年7月13日
      另訂「經營讓渡契約書」，約定被告應將該補習班現有生
      財設備及管理經營權全部讓渡予原告，原告則給付被告讓
      渡金1,200,000元，原告重新給付被告1,200,000萬元，隨
      後駕訓班遷址經營並將負責人名義變更為原告甲○○。
  四、就上開保證金1,000,000元，被告並未返還原告。
肆、本件之爭點：
  一、原告依81年3月17日所簽訂之股東管理權代管合約書所交
      付之保證金1,000,000元，性質上是否屬押租金之性質。
  二、原告於該股東管理權代管合約書期滿後，是否仍有按月給
      付被告350,000元之義務，原告自84年4月至87年6月間共
      39個月間，有無積欠被告所謂之「租金」達11,486,000元
      ，被告得否將上開保證金抵充「租金」？
伍、本院判斷：
  一、按就被告所有址設台中縣豐原市○○路之台中縣私立豐田
      汽車駕駛短期職業補習班，且兩造於81年3月17日該補習
      班之經營訂有「股東管理權代管合約書」乙節，已為兩造
      所不爭執，自堪信為真實。又依該合約書第一條、第二條
      之約定可知，兩造契約之標的係汽車駕駛短期職業補習班
      之管理經營權之轉讓，轉讓期間為三年。故兩造間之契約
      性質顯非單純之租賃關係，無乃係經營權之轉讓契約。故
      本件被告將系爭契約認定係「類似租賃契約」，並遽謂「
      該股東管理權代管合約書第4條所約定之保證金1,000,000
      元，性質上即應屬押租金之性質」云云，實屬速斷，尚難
      採憑。
  二、本件兩造間之上開經營權轉讓契約業於84年3月31日屆滿
      乙節，已為兩造所不爭執，則依該契約第四條之規定，可
      知於契約期滿後，原告將管理權交還被告時，被告自應將
      原告所交付之保證金1,000,000元無息退還原告。是本件
      應予審認者，係原告已否將管理權交還被告？經查，本件
      原告於84年3月31日契約期間屆滿後，兩造並未有續訂契
      約，然因原告仍繼續經營該補習班，而直至87年7月13日
      兩造復簽訂「經營讓渡契約書」，由被告將該豐田汽車駕
      駛短期職業補習班之管理權全部讓渡與原告，故本件應認
      自被告將管理權出賣與原告之時起，即應認原告已符合上
      開股東管理權代管合約書第四條所定之要件，則依該條約
      定，被告自負有返還1,000,000元保證金給原告之義務，
      亦即，
      本件原告依兩造之約定請求被告給付保證金1,000,000元
      ，洵屬有據。
  三、至於被告抗辯原告於該股東管理權代管合約書期滿後，仍
      有按月給付被告350,000元之義務云云。然查於84年3月31
      日契約期間屆滿後，兩造間是否仍存有經營權轉讓合約尚
      有爭議，蓋依上開「股東管理權代管合約書」第八條之約
      定「合約期間中，如補習班之用地經政府徵收，則無條件
      解約，未到期租金應退還乙方（按即原告）。」是本件系
      爭駕駛補習班之用地是否經政府徵收，關係到兩造間之契
      約是否存續，而本件系爭駕駛補習班之土地業經台中縣政
      府徵收完畢，並已於79年3月28日移轉登記與台中縣豐原
      市公所等情，已為兩造所不爭執，並有台中縣政府78年5
      月8日第084056號公告及土地登記簿謄本可據。則原告於
      使用上開土地及駕駛補習班設備期滿後，兩造間既未重新
      簽訂契約，被告方面實無可能再將駕駛補習班所坐落之土
      地（及其上之定著物）之使用權讓與供原告使用。亦即，
      自斯時起，原告所使用之土地（及定著物）之利益本應歸
      所有權人即台中縣豐原市公所所有，原告經營駕駛補習班
      所涉及被告之利益者，應僅限於原屬被告所有之汽車等動
      產而已。故本件被告抗辯原告於84年3月31日該股東管理
      權代管合約書期滿後，仍有按月給付被告350,000元之義
      務云云，尚屬無據。本件原告於84年4月1日以後對被告所
      應負責任，係返還使用原屬被告所有之汽車及其他動產之
      利益而已，而就該被告有之動產之使用利益，原告主張其
      均有按月給付被告100,000元不等之金錢乙節，有彰化商
      業銀行豐原分行94年7月1日第1347號函所附支票正反面影
      本16張可稽，而本件被告收受原告所交付之金錢，被告先
      前均未曾表示過爭執，可知就原告使用被告所有之汽車等
      動產之對價，被告已默示同意收受並無異議。則綜上說明
      ，本件自應認原告方面自84年4月1日起對被告並無按月交
      付35 0,000元義務，且原告方面就其使用被告之汽車等動
      產經營駕駛補習班，已經由被告之同意而付清使用費。故
      被告抗辯就本件原告請求之1,000,000元，其得主張與原
      告所積欠之租金抵充云云，要無可取，附予敘明。
  四、從而，原告依兩造契約第四條之約定，起訴請求被告返還
      保證金1,000,000元，為有理由，應予准許。
  五、兩造均陳明願供擔保，請准宣告假執行及免為假執行，經
      核均無不合，爰分別酌定相當擔保金額准許之。
陸、據上論結，本件原告之訴為有理由，依民事訴訟法第78條、
    第390條第2項、第392條，判決如主文。
中　　華　　民　　國　　94　　年　　8 　　月　　17　　日
                  民事第三庭    法  官  李 悌 愷
上正本證明與原本無異。
如對本判決上訴，須於判決送達後20日內向本院提出上訴狀。
中　　華　　民　　國　　94　　年　　8 　　月　　17　　日
                                書記官
